【裁判字號】    95,上,34
【裁判日期】    950524
【裁判案由】    返還所有權狀
【裁判全文】
臺灣高等法院臺中分院民事判決            95年度上字第34號
上  訴  人  甲○○
訴訟代理人  丙○○
被  上訴人  永保利建設開發有限公司
法定代理人  丁○○
被  上訴人  戊○○
上列當事人間請求返還所有權狀事件，上訴人對於民國94年11月
28日臺灣南投地方法院94年度訴字第139號第一審判決提起上訴
，經本院於95年5月10日言詞辯論終結，判決如下：
    主      文
原判決廢棄。
被上訴人應將南投縣埔里鎮○○段九七七之一七九六、九七七之
一七九七、九七七之一七九八、九七七之一八０一、九七七之一
八０二、九七七之一八０三、九七七之一八０四等七筆土地之所
有權狀返還上訴人。
第一、二審訴訟費用由被上訴人負擔。
    事實及理由
一、本件上訴人起訴主張：伊與被上訴人永保利建設開發有限公
    司（以下簡稱永保利公司）於民國（下同）92年9月16日就
    座落南投縣埔里鎮○○段977之1796、977之1797、977之
    1798、977之1801、977之1802、977之1803、977之1804等七
    筆土地（以下簡稱系爭土地）訂定合建契約（以下簡稱系爭
    契約），嗣後被上訴人永保利公司無法履約，幾經協調，被
    上訴人戊○○代理被上訴人永保利公司於93年ll月14日與上
    訴人之代理人乙○○訂定合建開發補充協議書（以下簡稱系
    爭補充協議書），當時被上訴人戊○○以代管所有權狀而方
    便於辦理銀行貸款進行開發事項為由，取去系爭所有權狀，
    然其開立支票屆期未獲兌現而退票，上訴人以台中民權路郵
    局第5226號存證信函向被上訴人永保利公司解除系爭合建契
    約，為此請求被上訴人永保利公司與戊○○共同將系爭土地
    之所有權狀返還上訴人等語。
二、經原審為上訴人敗訴之判決，上訴人不服，提起本件上訴，
    聲明如主文所示。併稱：（一）所有權狀僅係不動產權利之
    表徵，非物權或權利之本身，依物權法定主義，自不得做為
    質借之標的。原審認兩造係以系爭土地之七紙所有權狀作為
    質借之標的，與法有違。（二）另上訴人與被上訴人永保利
    公司簽約時，其法定代理人為鍾佳尚，並由鍾佳尚之姐夫陳
    鐘進為代理人，約定以高雄市○○區○○路673號為被上訴
    人永保利公司之通訊地址，是上訴人所為台中民權路郵局第
    5226號存証信函之送達即應合法送達。況被上訴人永保利公
    司既委由被上訴人戊○○與上訴人簽訂系爭土地合建補充協
    議，所提出之委託書亦載被上訴人永保利公司委由被上訴人
    戊○○「全權辦理」；則上訴人為解除契約意思表示之存証
    信函既已送達戊○○，自對被上訴人永保利公司發生效力。
    且原審起訴狀繕本既送達被上訴人永保利公司，亦應認已送
    達解除契約之意思表示。（三）上訴人戊○○主張之借貸關
    係亦因上訴人與被上訴人永保利公司契約約定被上訴人應代
    墊款項而來，縱認上訴人戊○○就補充協議書或系爭契約書
    上約定之被上訴人永保利公司應代付墊款規定辯稱係伊個人
    之私人借款為真實，亦証被上訴人永保利公司未依約支付其
    應代墊之款項，即構成違約之事項，上訴人亦得解除契約等
    語。（四）被上訴人戊○○於94年9月21日陳報狀所載關於
    訴外人乙○○之欠款均係依系爭合建契約、補充協議書所載
    而來，與個人借款無關。且這些契約書所載之金額均有本票
    作為擔保，足見系爭土地權狀於94年l月3日交付予被上訴人
    永保利公司代理人即被上訴人戊○○係為移轉登記予永保利
    公司，便於向銀行貸款之用，當時且同時交付印鑑證明及印
    鑑章。
三、被上訴人戊○○固自承上訴人曾交付伊系爭土地權狀七紙，
    惟以：上訴人委託乙○○分別於93年12月20日及94年l月3日
    向伊各借款新台幣（下同）2,000,000及1,200,000元，乙○
    ○並於93年12月20日將系爭土地等七紙所有權狀交予伊以為
    擔保，而上訴人迄未清償借款，伊即無交還系爭所有權狀之
    義務，至上訴人所提轉交函上簽名為「蔡淑慧」，顯非伊簽
    名等語，資為抗辯。併聲明：駁回上訴。
四、被上訴人永保利公司則未提出任何聲明或陳述，其經合法通
    知，無正當理由而未於言詞辯論期日到庭，復無民事訴訟法
    第386條所列各款情事，爰依上訴人之聲請，由其一造併辯
    論而為判決，合先敘明。
五、經查，上訴人主張其與被上訴人永保利公司於92年9月16日
    就系爭土地訂定系爭合建契約，嗣後被上訴人戊○○代理被
    上訴人永保利公司於93年ll月14日與上訴人之代理人乙○○
    訂定系爭補充協議書等情，業據其提出與所述相符之開發合
    建契約書、合建開發補充協議書、委託書為證，並為被上訴
    人戊○○所不爭執，而被上訴人永保利公司經合法通知，未
    於言詞辯論期日到場，亦未提出書狀爭執，依民事訴訟法第
    280條第3項準用同條第l項之規定，應視同自認，自堪信上
    訴人上開主張為真實。另上訴人主張，伊交付予被上訴人戊
    ○○系爭七筆土地所有權狀以供履行上開合建契約之用，惟
    被上訴人永保利公司簽發之三紙支票，未能兌現，其既未能
    依約履行給付應代墊款，伊自得解除契約云云。而被上訴人
    戊○○則以前揭情詞置辯。惟查：
    （一）被上訴人戊○○曾於93年12月20日交付發票人為永保
          利公司之面額共200萬元之支票七紙予上訴人之代理
          人乙○○，復於94年l月3日交付發票人為永保利公司
          、面額共120萬元之支票五紙，其中三紙面額各25萬
          元之支票則未兌現，此為兩造所自承為真正（見原審
          卷第222頁），復有支票、退票理由單等影本附卷足
          稽（見原審卷第32至34頁、第75頁至第79頁、第144
          至148頁），是被上訴人戊○○並未全額給付上訴人
          320萬元，應堪認定。雖其嗣後改稱：除已兌現之200
          萬元共七紙支票外，其餘120萬元借款係指已兌現之
          45萬元及93年ll月23日、94年l月l9日代付台企貸款
          75萬元（見本院卷第56頁）等語。惟其所稱代墊台企
          貸款金額顯與其於原審所提出存款憑條、代收款憑條
          （見原審卷第l98頁）所載金額不符，足見其嗣後所
          稱之不足取。
    （二）另上訴人與被上訴人永保利公司簽訂系爭契約第九條
          中約定：被上訴人永保利公司應代墊支付費用及補貼
          利息共1350萬元。其內容為：宇晨規劃公司120萬、
          廣告積欠費80萬元、銀行積欠利息80萬元、地主搬遷
          費用100萬元、銀行融資撥款時200萬元、上訴人償還
          楊保龍等人620萬元等。嗣於93年ll月14日被上訴人
          戊○○復代理被上訴人永保利公司與上訴人所訂立之
          補充協議書第四條第3項中復約定：「前述甲方（指
          上訴人）分得之房屋戶數於完工時，如有移轉第三人
          ，則悉依前項約定銷售價格每戶300萬元，優先清償
          乙方（指被上訴人永保利公司）代償之台灣中小企業
          銀行貸款之本金及延遲利息（約2065萬）及甲方向乙
          方之借款（1350萬原合約借款＋125萬元宇生國際工
          程公司假扣押提存金＋300萬元律師協調費＋70萬仲
          介費＝1845萬）合計3910萬．．．」，足見依上訴人
          與被上訴人永保利公司簽立之系爭契約及補充協識書
          ，被上訴人永保利公司均有先行借款即給付代墊款項
          予上訴人之義務。
    （三）再者，上訴人主張伊委由乙○○交付被上訴人永保利
          公司代理人戊○○系爭土地權狀七紙，係為依兩造之
          合建契約約定過戶予被上訴人永保利公司，以利向銀
          行貸款進行土地開發等語，已經證人乙○○証述明確
          。且與兩造系爭合建契約、補充協識書中約定：為配
          合被上訴人永保利公司辨理銀行融資，上訴人同意土
          地過戶予被上訴人永保利公司等語相符。再參以上訴
          人亦於取得借款之前即簽發（l）面額690萬元、發票
          日93年ll月14日、票號062296號、未載受款人之本票
          一紙，（2）面額l220萬元，發票日93年ll月14日、
          受款人永保利公司，票號062293號本票一紙，於93年
          ll月14日交付被上訴人戊○○。此已據上訴人提出本
          票影本為証，且經被上訴人戊○○自承在卷（見原審
          卷第179頁），復稱690萬元本票面額係由協議書第四
          頁第三行算出（即指前揭系爭契約第9條所載），於
          本院審理中亦稱：690萬元之本票金額是根據補充協
          議書第四頁第三項算出的，指的是借款320萬元、代
          償宇生公司105萬元、台企利息一年180萬元、支付訴
          外人蔣權瀚仲介費70萬元、土地所有權過戶規費15萬
          元，其中借款120萬元部分係指已經兌領的兩紙支票
          45萬元及伊實際上代墊之台企利息75萬元，200萬元
          部分係93年12月20日以權狀質押等語（見本院卷第56
          、59頁），足見被上訴人戊○○所稱其交付之12紙支
          票面額共320萬元借款部分，實係上揭上訴人簽發之
          面額690萬元本票所包含之內容，亦為上訴人與被上
          訴人永保利公司所約定之被上訴人永保利公司應先為
          給付之代墊款，而非戊○○個人之借款。
    （四）況被上訴人戊○○固辯稱係其個人借款予上訴人，惟
          對如何給320萬元一節，先後所敘不一，先稱係93年
          12月20日交付面額共200萬元支票七紙及94年l月3日
          交付面額共120萬元支票五紙（見原審卷第65頁）；
          嗣後則於本院稱，貸款為200萬元之七紙支票交付，
          另有代墊台企利息75萬元及交付120萬元支票中之45
          萬元等語，所稱已難遽信。且其自承於93年12月20日
          收受系爭七紙權狀，而上訴人於93年ll月14日即交付
          面額690萬元之本票，該690萬元之本票所擔保之內容
          已包含本件被上訴人戊○○所稱之320萬元借款，其
          復自承為系爭契約內容之一部，如前節所述，顯見其
          交付320萬元面額之12紙支票應係履行系爭合建契約
          之內容。益證上訴人稱交付權狀係為履行合建及補充
          協議書所載由上訴人將系爭土地移轉登記予被上訴人
          永保利公司以向銀行貸款一節為可取。
    （五）末查，被上訴人永保利公司法定代理人丁○○曾稱：
          本件合建案係由陳鍾進負責，鍾靜慧係其配偶，而永
          保利公司之原法定代理人為鍾靜慧之弟鍾尚佳，陳鍾
          進於此件合建開發案後，將公司法定代理人變更為伊
          ，後來合建案做不下去，就和我們三個股東說，要把
          永保利公司賣給戊○○，我們都同意，但後來法定代
          理人未變更，不知原因為何等語（見原審卷第167、1
          68頁）。証人吳柏緯亦証稱，永保利公司係因本件開
          發案而成立，伊為原始設計時，費用250萬元餘，由
          陳鍾進付款完畢，在第一期建照拿到後，永保利公司
          即未與伊連絡，此後戊○○出現，要求變更設計，並
          表示負擔變更設計費用等語。証人即毅城營造有限公
          司負責人郭文桐亦証稱：伊於93年ll月間與被上訴人
          戊○○接洽，戊○○表示她是永保利公司股東之一，
          代表該公司等語（見原審卷第166頁）。再參以被上
          訴人戊○○所交付之12紙支票均係以被上訴人永保利
          公司為發票人，故可知被上訴人永保利公司於與上訴
          人簽訂系爭契約後，即將合建之權利義務讓與被上訴
          人戊○○，然因永保利公司之法定代理人尚未變更，
          故戊○○對外以代理人身分另與上訴人簽立補充協議
          書以永保利公司名義履行原系爭契約。而被上訴人蔡
          淑惠資金短絀之情形，已經証人吳柏緯、郭文桐証述
          甚詳。則其急於履行合建契約之應代墊款猶恐不及，
          自不可能另行再以個人身分借款予上訴人致無法履行
          合建契約；蓋苟上訴人以七紙權狀交付被上訴人蔡淑
          惠係為向戊○○個人質押借款，則其勢必不能履行契
          約上將土地所有權移轉予上訴人永保利公司以進行貸
          款之約定，此亦非被上訴人等所願見。是被上訴人蔡
          淑惠所稱其以永保利公司名義簽發之12紙支票等係伊
          個人借款一節，顯非可取。從而，被上訴人戊○○收
          取之系爭土地權狀應非為個人借貸質押之用，縱其曾
          出資若干金錢，亦係作為承接永保利公司合建契約之
          權利義務之履行。
    （六）另證人蔣權翰、李榮俊、林翁銓等固證稱知被上訴人
          戊○○與上訴人間因合建契約生有糾紛，惟渠等並未
          能證明上訴人交付系爭七紙權狀之源由，自不能為有
          利被上訴人戊○○之認定。至證人乙○○固曾稱：
          690萬元本票部分屬被上訴人戊○○私人的等語（見
          原審卷第162頁），惟其復稱，上訴人應還被上訴人
          永保利公司之代墊款係690萬元、l220萬元本票之金
          額，690萬元本票部分，被上訴人戊○○要求不填寫
          受款人，因1220萬元已直接設定抵押權予永保利公司
          ，並有出具借據，690萬元部分是補充協議書第四頁
          第三項其中之l910萬元的一部，由被上訴人戊○○負
          責等語（見原審卷第162頁）。是其真意應係被上訴
          人戊○○承受系爭契約，應履行補充協議書之內容而
          交付其之代墊款，被上訴人戊○○交付借款既本於補
          充協議書之履行，即非個人私下之借貸。證人乙○○
          前述690萬元本票屬戊○○私人的之證述，顯不了解
          公司法人與個人私人於法律地位之不同，戊○○既係
          為履行永保利公司系爭契約而為之行為，即不能認定
          為其個人之自然人行為。
    綜上所述，足見被上訴人戊○○之交付320萬元面額支票或
    代墊部分銀行利息，均係出於系爭合建契約之履行目的，非
    私人之借款，則系爭七紙土地權狀之交付亦應係履行合建契
    約之目的。
六、再按依契約之性質或當事人之意思表示，非於一定時期為給
    付不能達契約之目的，而契約當事人之一方不按照時期給付
    者，他方當事人得不為前條之催告，解除其契約。民法第
    255條定有明文。本件系爭土地係依九二一震災重建暫行條
    例、「九二一震災鄉村區重建及審識作業規範」及其相關法
    規，而將農地變更為建築用地，依相關法規，地主須將部分
    土地捐贈與政府後，其餘土地方能變更地目，且須於地目變
    更後一年六個月內完成房屋之興建、取得使用執照，此有本
    庭受理之95年上易字第22號履行和解契約案中所附之上訴人
    與南投縣政府簽立經公証之協議書可証，復為系爭合建契約
    第l條所約定，足見兩造均明知，非於一定時期為給付不能
    達其契約之目的，契約當事人有嚴守履行期間之合意。被上
    訴人戊○○自應依其簽發支票日期給付代墊款，惟其已自承
    交付之三紙面額共75萬元之支票未兌現，工程迄今仍未施工
    等情，亦據証人郭文桐証述甚詳。足見兩造就代墊款給付日
    期約定有期限，而本件合建工程亦須於相當期限內完成，方
    能履行契約。被上訴人戊○○所代理之永保利公司既未能按
    約給付代墊款及給付訴外人宇生國際設計顧問公司欠款以撤
    銷假處分執行，亦為本庭受理前開95年度上易字第22號案件
    中所知悉，則上訴人即得依前揭規定，解除契約，是上訴人
    於起訴時所為解除契約之意思表示，亦生解除之效力。又契
    約解除時，當事人雙方有回復原狀之義務，除法律另有規定
    或契約另有約定外，由他方受領之給付物，應返還之。此觀
    民法第259條第l項第l款之規定自明。被上訴人戊○○則為
    被上訴人永保利公司之代理人，其亦自承目前七紙權狀為其
    持有中，故上訴人訴請被上訴人即直接占有人戊○○與間接
    占有人永保利公司返還系爭七紙權狀，即屬有據。
七、上訴人主張其依系爭合建契約，交付系爭土地權狀七紙，因
    被上訴人永保利公司未依約履行，其已解除契約，請求返還
    系爭土地權狀七紙等語為可採，被上訴人戊○○辯稱，其取
    得系爭七紙權狀係為擔保個人借款320萬元云云，為無可取
    。從而，上訴人本於契約解除後回復原狀請求權，請求上訴
    人給付如主文所示之七紙土地所有權狀，為有理由，應予准
    許。原審為上訴人敗訴之判決，尚有未洽。上訴意旨指摘原
    判決不當，求予廢棄改判，為有理由。爰由本院予以廢棄改
    判，如主文第二項所示。又本件事證已臻明確，兩造其餘攻
    擊防禦方法與判決之結果不生影響，自無庸一一論究，併此
    敘明。
八、據上論結，本件上訴為有理由，依民事訴訟法第385條第l項
    、第450條、第78條、第85條第l項，判決如主文。
中    華    民    國    95    年    5     月    24    日
                    民事第七庭審判長法  官  袁再興
                                    法  官  陳賢慧
                                    法  官  吳惠郁
以上正本係照原本作成。
如對本判決上訴，須於收受判決送達後20日內向本院提出上訴書
狀，其未表明上訴理由者，應於提出上訴後20日內向本院提出上
訴理由書（須按他造人數附具繕本）。
上訴時應提出委任律師為訴訟代理人之委任狀。具有民事訴訟法
第466條之1第1項但書或第2項之情形為訴訟代理人者，另應附具
律師及格證書及釋明委任人與受任人有該條項所定關係之釋明文
書影本。
                                    書記官  江玉萍
中    華    民    國    95    年    5     月    29    日
                                                      Ｂ


司法院資訊處製作；財團法人民間司法改革基金會備份。
